臺灣高雄地方法院民事判決　　　　　　　　 94年度訴字第4號
原　　　告　高雄硫酸錏股份有限公司
法定代理人　丙○○
訴訟代理人　吳敏蕙律師
複代理人　　歐陽志宏律師
被　　　告　乙○○
訴訟代理人　甲○○
當事人間拆屋還地等事件，本院於民國94年9 月29日言詞辯論終
結，判決如下：
  主  文
被告應將坐落高雄市○○區○○段五○八之一地號土地上如附圖
編號Ａ面積二四點○二平方公尺磚木造建物、編號Ｂ面積八四點
七一平方公尺磚木造建物拆除，並將上開土地編號Ｃ面積一四七
點五九平方公尺，及高雄市○○區○○段五○八之三地號土地上
如附圖編號Ｄ面積一四點一五平方公尺之地上物騰空後，將上開
土地返還原告。
被告應自民國九十三年十二月三十一日起至返還上開土地之日止
，按月給付原告新台幣壹萬肆仟參佰玖拾元。
原告其餘之訴駁回。
訴訟費用由被告負擔。
本判決原告勝訴部分，於原告以新台幣參佰壹拾貳萬元供擔保後
得假執行。但被告如以新台幣玖佰參拾參萬壹仟貳佰壹拾伍元為
原告供擔保，得免為假執行。
原告其餘假執行之聲請駁回。
  事實及理由
一、程序部分
(一)、按公司之清算人在執行職務之範圍內，亦為公司之負責人。
    解散之公司，於清算範圍內，視為尚未解散。公司法第8 條
    第2 項、第25條分別定有明文。又公司解散後，應進行清算
    程序，在清算完結前，法人之人格於清算範圍內，仍然存續
    ，必須待清算完結後，公司之人格始得歸於消滅（最高法院
    76年度台上字第1275號判決參照）。查原告於民國91年12月
    30日召集股東臨時會決議解散，選舉劉文慶、曾金鏞、張詒
    鵬、高進章、丙○○為清算人，其中劉文慶為清算代表人，
    向本院聲報算人就任日期及清算起始日，經本院准予備查在
    案。嗣於92年8 月28日第3 次清算人臨時會，改選丙○○為
    清算代表人，目前尚未清算完結等情，除有原告提出之本院
    92年度司字第13號裁定附卷可稽外，並經本院依職權調閱前
    開卷宗，查明屬實，依前開規定，原告仍有當事人能力，丙
    ○○以原告法定代理人之地位起訴，應屬合法。
(二)、次按，訴狀送達後，原告不得將原訴變更或追加他訴。但擴
    張或減縮應受判決事項之聲明者，不在此限。民事訴訴法第
    255 條第1 項第3 款定有明文。查原告起訴主張被告應自起
    訴狀繕本送達翌日起至返還高雄市○○區○○段508 －1 、
    50 8－3 地號土地（下稱系爭土地）之日止，按月給付原告
    新台幣（下同）14,630元。起訴狀送達後，原告於94年5 月
    28日具狀請求被告按月給付之金額擴張為23,982元，依上開
    規定，原告擴張應受判決事項之聲明，應為合法。
二、原告主張：系爭土地為伊所有，被告無合法權源，占用系爭
    土地興建如附圖編號Ａ、Ｂ，門牌號碼高雄市苓雅區○○○
    路31巷44號之建物（下稱系爭建物）。另占有系爭土地如附
    圖編號Ｃ、Ｄ土地，作為庭院或種植花木，均屬無權占有。
    又被告無權占有系爭土地受有相當於租金之不當得利，致原
    告受有損害。系爭土地之申報地價每平方公尺均為10,640元
    ，依土地法第97條第1 項、第105 條之規定，以系爭土地申
    報地價10% 計算，被告無權占用系爭土地之每月利益為23,9
    82元，爰依民法第767 條、第179 條起訴等語；並聲明：(一)
    如主文第1 項所示。(二)被告應自起訴狀繕本送達翌日起至返
    還系爭土地之日止，按月給付原告23,982元。(三)願供擔保請
    准宣告假執行。
三、被告則以：伊配偶王立德自55年8 月1 日起任職原告，在系
    爭土地獲配住一木造建物，配住期間由王立德將上開木造建
    物重新興建系爭建物。70年10月1 日王立德退休，原告同意
    伊等續住該處。王立德死亡後，經全體繼承人分配遺產，由
    伊取得系爭建物之所有權，並占用如附圖編號Ｃ、Ｄ之土地
    作為庭院或種植花木。原告既同意王立德於退休後續住，伊
    自非無權占有等語，資為抗辯；並聲明：
    (一)原告之訴駁回。
    (二)如受不利判決，願供擔保免為假執行。
四、兩造不爭執事項如下：
(一)、系爭土地為原告所有，93年1 月申報地價每平方公尺10,640
    元。
(二)、系爭建物是王立德所建，經王立德之繼承人即原告與訴外人
    甲○○、王治雄於91年8 月26日分配遺產，分歸被告所有，
    連同附圖編號Ｃ、Ｄ之土地，由被告占有作為庭院或種植花
    木。
五、觀諸兩造之陳述及主張，兩造之爭執為：(一)被告是否有權使
    用系爭土地？(二)原告請求相當於租金之不當得利，是否有理
    ？本院之判斷意見如下：
(一)、被告是否有權使用系爭土地？
  (1)按「因任職關係獲准配住系爭房屋，固屬使用借貸之性質，
    然其既經離職，依借貸之目的，當然應視為使用業已完畢，
    按諸民法第470 條之規定，被上訴人自得據以請求交還系爭
    房屋。」、「因任職關係獲准配住宿舍，其性質為使用借貸
    ，目的在使任職者安心盡其職責，是倘借用人喪失其與所屬
    機關之任職關係，當然應認依借貸之目的，已使用完畢，配
    住機關自得請求返還。」（最高法院44年台上字第802 號、
    91年台上字第1926號判例參照）。本件被告之配偶王立德固
    曾任職原告，並在系爭土地獲准配住宿舍，且王立德於70年
    10月1 日業已退休而離職，為兩造所不爭執，則王立德因任
    職關係使用系爭土地之借貸目的，已使用完畢，揆諸上開判
    例說明，其使用借貸契約應已消滅。
  (2)次按以無權占有為原因，請求返還所有物之訴，被告對原告
    就其物有所有權存在之事實無爭執，而僅以非無權占有為抗
    辯者，原告於被告無權占有之事實，無舉證責任。被告應就
    其取得占有係有正當權源之事實證明之。如不能證明，則應
    認原告之請求為有理由（最高法院92年度台上字第312 號裁
    判參照）。查王立德在系爭土地興建之系爭建物，由被告繼
    承，被告同時即占用附圖編號Ｃ、Ｄ土地作為庭院及栽植花
    木等情，分別有遺產分配協議書、高雄市政府地政處新興地
    政事務所複丈成果圖可稽（見本院卷第104 頁），並經本院
    現場勘驗，製有勘驗筆錄及拍攝現場照片16張在卷（見本院
    卷第55、81、82、93至102 、104 頁）可按，復為被告所不
    爭執，自堪信為真實。被告辯稱王立德退休後，原告同意其
    在系爭土地續住，而為原告所否認，自應由被告負舉證責任
    。經查，原告固曾於92年春節前通知被告提出戶籍謄本，以
    便發放退休人員或在職死亡遺眷慰問金（見本院卷第56頁）
    ，惟上開通知僅係告知退休人員或遺眷請領慰問金之事，尚
    難據此而認原告同意被告繼續使用系爭土地。另被告提出之
    中央各機關學校國有眷舍房地處理辦法（見本院卷第142 、
    14 3頁）適用之對象為中央公教人員、所指之房舍為國有眷
    舍，此觀上開辦法第1 條之規定即明。而原告為私法人、王
    立德非公教人員退休、系爭土地亦非國有，本件自無上開辦
    法之適用，被告既未能證明其有權占有，則原告依民法第
    767 條之規定請求被告拆除系爭建物、將系爭土地騰空後交
    還原告，堪予採信。
(二)、原告請求相當於租金之不當得利，是否有理？
  (1)按無法律上之原因而受有利益，致他人受有損害者，應返還
    其利益，民法第179 定有明文。又無權占用他人土地者，通
    常可享有相當於租金之不當得利，土地所有權人得請求占用
    人返還（最高法院61年台上字第1695號判例參照）。查被告
    無權占用如附圖編號Ａ、Ｂ、Ｃ、Ｄ之土地等情，業經認定
    如上，則被告因而受有利益，並妨害原告對於該土地之使用
    收益，致受有相當於租金之損害甚明，故原告依不當得利法
    則，請求被告返還相當於租金之利益，自屬有據。
  (2)次按城市地方房屋之租金，以不超過土地及其建築物申報總
    價年息百分之十為限，租用基地建築房屋亦準用之。土地法
    第97條第1項、第105條分別定有明文。又基地租金之數額，
    除以基地申報地價為基礎外，尚須斟酌基地之位置、工商業
    繁榮之程度、承租人利用基地之經濟價值及所受利益等項，
    並與鄰地租金相比較，以為決定，並非必達申報總地價年息
    百分之十最高額。（最高法院68年度台上字第3071號判例參
    照）。查系爭土地於93年1 月申報地價每平方公尺為10,640
    元，有土地登記謄本可稽（見本院卷第12、13頁），雖位於
    高雄市○○○路31巷內，惟巷口外有一長條狀綠地，且鄰近
    英明路、四維路，附近有長青綜合服務中心，乃鬧中取靜，
    生活機能堪稱便利，業經本院勘驗屬實，製有上開勘驗筆錄
    及拍攝現場照片在卷可憑，並有被告提出之現場圖可參（見
    本院卷第57頁）。本院審酌上開地理位置、交通情況及發展
    程度等情，認原告請求相當於租金之利益，依土地申報地價
    年息6%計算，應屬適當，依此計算被告每月之不當得利金額
    為14,390元〈計算式：（24.02 ＋84.71 ＋147.59＋14.45
    ）×10,64 0 ×6%÷12＝14,390，小數點以下四捨五入〉。
    故原告請求被告自受領該利益後之起訴狀繕本送達翌日即93
    年12月31日起至返還系爭土地之日止，按月給付原告14,390
    元，為有理由，應予准許，逾此部分之請求，為無理由，應
    予駁回。
六、綜上所述，原告依民法第767 條之規定，請求被告將系爭土
    地如附圖編號Ａ、Ｂ部分拆除，編號Ｃ、Ｄ部分地上物騰空
    後，將土地返還原告；並依民法第179 條不當得利之法律關
    係，請求被告自起訴狀繕本送達翌日即93年12月31日起至清
    償日止，按月給付原告14,390元部分，洵屬正當，應予准許
    。至超過此部分之請求，為無理由，應予駁回。
七、兩造陳明願供擔保，聲請宣告假執行或免為假執行，原告勝
    訴部分，經核均無不合，爰分別酌定相當擔保金額准許之，
    至敗訴部分，原告其餘假執行之聲請，因訴之駁回而失所附
    麗，應併予駁回。
八、本件事證已臻明確，兩造其餘主張、陳述或證據於本件結果
    之判斷，均不生影響，爰不一一贅述，附此敘明。
九、結論：原告之訴為一部有理由，一部無理由，依民事訴訟法
    第79條、第390 條第2 項、第392條第2項，判決如主文。
中　　華　　民　　國　　94　　年　　10 　　月　　13 　日
                  民事第五庭審判長法官  魏式璧
                            法      官  吳俊龍
                            法    　官  方錦源
正本係照原本作成。
如不服本判決，應於送達後20日內，向本院提出上訴狀並表明上
訴理由，如於本判決宣示後送達前提起上訴者，應於判決送達後
10日內補提上訴理由書（須附繕本）。
中　　華　　民　　國　　94　　年　　10　　月　　 13 　日
                                書記官　邱靜銘
